【裁判字號】    97,台上,3481
【裁判日期】    970724
【裁判案由】    偽造文書
【裁判全文】
最高法院刑事判決            九十七年度台上字第三四八一號
上  訴  人  甲 ○ ○
            乙○○○
上列上訴人等因偽造文書案件，不服台灣高等法院台南分院中華
民國九十四年八月三十日第二審判決（九十四年度上訴字第六二
六號，起訴案號：台灣台南地方法院檢察署九十三年度偵字第五
八九八號），提起上訴，本院判決如下：
    主  文
原判決撤銷，發回台灣高等法院台南分院。
    理  由
本件原判決認定上訴人乙○○○為業經撤銷登記之「啟佳企業有
限公司」（以下簡稱啟佳公司）股東（持有二十五股股份），其
夫即上訴人甲○○為該公司股東胡清順、胡清福（二人各持有二
十五股股份）之弟。緣啟佳公司執行業務股東即負責人胡清順已
先於民國七十一年八月六日死亡，公司股東會乃於八十三年九月
十一日決議：推選胡清福為啟佳公司新任執行長及新刻「啟佳公
司」印章。上訴人等明知上情，竟為將啟佳公司廠房出租，而共
同基於偽造文書之概括犯意聯絡，未經其他股東同意或授權，連
續擅自蓋用其前所持已廢止不用之「啟佳企業有限公司印」印章
，先於九十二年四月十六日，假冒啟佳公司之名義，向台灣省台
南縣仁德鄉戶政事務所（起訴書誤載為仁德鄉公所）申請核發改
編門牌證明。復於九十二年八月二十九日，假冒啟佳公司名義，
與曾泳明簽訂房屋租賃契約，並在該份契約書上蓋用上開啟佳公
司印章，將啟佳公司所有，坐落在台灣省台南縣仁德鄉○○村○
○路五一０號之土地及其上建物出租予曾泳明，足以生損害於啟
佳公司及股東等情。因而維持第一審論處上訴人等共同連續行使
偽造私文書罪刑之判決，駁回上訴人等在第二審之訴，固非無見
。
惟查：(一)、公司法於六十九年五月九日修正，其中有關有限公司
執行機關之規定，由原「執行業務股東」及「董監事」雙軌制，
改採為「董事」單軌制；又修正後公司法第一百一十三條規定：
「公司變更章程、合併、解散及清算，準用無限公司有關之規定
。」第四百四十七條規定：「公司章程或已登記事項，有與本法
牴觸者，應於本法修正施行後一年內改正，報由地方主管機關轉
請中央主管機關核備。但在本法修正公布施行前已依法設立登記
之有限公司，其股東人數未達五人以上者，應於本法修正施行後
二年內改正。」另參照經濟部五十七年二月十七日商字第０五一
三一號函解釋意旨所示，未於期限內修正或改正者，應依修正後
之公司法規辦理，始告適法。本件啟佳公司為有限公司，成立於
六十三年，公司章程係定由「執行業務股東」任公司負責人，惟
於六十九年五月九日公司法修正公布施行後二年內，並未修改其
章程，依上開法條規定及解釋，自應適用六十九年五月九日修正
公布之公司法相關規定，合先敘明。(二)、啟佳公司於七十四年八
月經台灣省政府建設廳以七十九年九月十二日建三字第０一七九
八號公告撤銷登記在案，此有啟佳企業有限公司登記事項卡在卷
可稽（見九十三年度偵字第五八九八號卷第三十頁），啟佳公司
似應依公司法踐行解散、清算程序。啟佳公司經撤銷登記時，執
行業務股東胡清順已於七十一年八月六日死亡，因未選任清算人
，依法似應由全體股東為清算人，亦即，由原始股東胡清福、乙
○○○、謝廷亮及胡清順之繼承人同為啟佳公司之清算人、法定
代理人、負責人，始符法制。然稽之卷證資料，本件啟佳公司於
八十三年九月十一日所召開之股東會，其開會程序似非由原始股
東胡清福、乙○○○、謝廷亮及胡清順之繼承人全體參與；所決
議事項：「推選胡清福為執行長，及新刻『啟佳公司』印章以區
分新舊執行長的責權。」似非旨在選任清算人；又參以胡清福死
亡（九十一年七月二十日）後，同年十月六日所召開股東會，其
選任丙○○為新執行長、及九十二年四月十三日股東會作成「將
啟佳公司土地及廠房出租的事交由丙○○處理」之決議，似均非
以終結公司業務為目的，其法律上效力，應有瑕疵。(三)、原判決
既是認上訴人等為啟佳公司原始股東並於公司設立之初即有保管
、使用本件公司印章之權，茍以上股東會及決議不生法律上效力
，其等保管、使用本件公司印章之權利即不喪失，其等所為本件
使用啟佳公司印章及以啟佳公司名義，向台灣省台南縣仁德鄉戶
政事務所申請核發改編門牌證明以及與曾泳明簽訂房屋租賃契約
之行為，如仍有正當權源，是否可論以偽造私文書罪，非無研究
之餘地。原判決就此法律關係，未予究明，資為論罪依據，自有
判決理由不備之違背法令。從而，上訴意旨指摘原判決不當，尚
非全無理由，應認原判決有發回更審之原因。
據上論結，應依刑事訴訟法第三百九十七條、第四百零一條，判
決如主文。
中    華    民    國  九十七  年    七    月  二十四  日
                      最高法院刑事第五庭
                          審判長法官  陳  正  庸
                                法官  賴  忠  星
                                法官  林  秀  夫
                                法官  宋      祺
                                法官  陳  祐  治
      本件正本證明與原本無異
                                      書  記  官
中    華    民    國  九十七  年    七    月  三十一  日
                                                      Ｑ


司法院資訊處製作；財團法人民間司法改革基金會備份。
